【裁判字號】    87,重上,292
【裁判日期】    891229
【裁判案由】    拆屋還地
【裁判全文】
臺灣高等法院民事判決  八十七年度重上字第二九二號
      上  訴  人  丙○○
                  乙○○○
                  己○○
      右三人共同
      訴訟代理人  蔡文生律師
                  林啟瑩律師
      上  訴  人  甲○○      住台北縣中和市○○街六十八巷五弄九號三樓
      被  上訴人  丁○○即被.
                              住台北市○○路一五六巷廿七號
      被  上訴人  戊○○即被.
                              住台北市○○路一五六巷廿七號
      共      同
      訴訟代理人  吳玲華律師
                  邱姿瑛律師
右當事人間請求拆屋還地事件，上訴人對於中華民國八十七年四月二十日臺灣板橋地
方法院八十五年重訴字第三六一號第一審判決提起上訴，本院判決如左：
      主      文
上訴駁回。
第二審訴訟費用由上訴人負擔。
      事      實
甲、上訴人丙○○、乙○○○、己○○方面：
一、聲明：
  (一)原判決不利於上訴人部分廢棄。
  (二)右開廢棄部分，被上訴人在第一審之訴駁回。
二、陳述：除與原判決記載相同者，茲引用之外，補稱：
  (一)參酌系爭契約第四條、第五條之約定及最高法院四十八年台上字第一四五七號判
    例之意旨，被上訴人顯默許自保利投資股份有限公司（下稱保利公司）繼受系爭
    房屋之權利人即上訴人，於系爭建物存續期間，均得繼續使用系爭土地，是上訴
    人所有之房屋當然有權座落系爭土地上繼續使用土地，不因合建契約是否解除而
    喪失占有權限。故合建契約解除後地主亦僅得向建商之契約當事人請求賠償，不
    得向房屋買受人請求拆屋還地。
  (二)依被上訴人與保利公司簽定之合作規劃及委託興建房屋協議書第二條、第四條、
    第五條、第十五條約定以觀，該協議書應屬承攬契約性質或承攬與買賣之混和契
    約性質，就承攬契約而言，民法第四百九十四條但書規定，承攬之工作物為建築
    物或其他土地上之工作物者，定作人不得解除契約，被上訴人解約自不合法。
  (三)依司法院司法業務研究會第一期研究意見可知，合建房屋已達獨立定著物之程度
    時，地主不可依法解除契約，合建房屋尚未達獨立定著物之程度時，地主雖可解
    除契約，然仍不詳地主遽以請求拆屋還地，且系爭房地上訴人已居住多年並達獨
    立定著物之程度，被上訴人主張得解除契約，顯有未洽。
  (四)被上訴人引板橋地方法院七十七年度重訴字第六號確定判決，對上訴人並不生主
    、客觀之既判力，因上訴人與保利公司間確定判決之法律關係為因合建契約所衍
    生之「回復原狀」之債的請求權，而非以「物權」為訴訟標的，故上開確定判決
    對上訴人而言，並無既判力。
  (五)查行政院經濟部於七十二年十二月二十一日以七三商五０四三號函示，命令保利
    公司解散，並以七十三年九月二十七日七三商三七八三九號函告代替達達函令保
    利公司解散，故自七十三年九月二十七日起保利公司之董事均當然為清算人，而
    保利公司之董事，除已故之董事長沈慶樁外，尚有沈鴻鵬、何彩雲、董淑卿等人
    ，故除保利公司章程另有規定指定總經理何鴻鵬為清算人外，自應以上開董事共
    同代表公司為一切法律行為，從而被上訴人於前開訴訟中，僅以董事何鴻鵬一人
    於訴訟中為催告、解約之意思表示，自有未合，遑論被上訴人僅以保利公司總經
    理一人為保利公司之訴訟代理人亦有違誤，故其解約通知不生送達之效力。又保
    利公司於董事長死亡後，並未依法推選董事長，保利公司對外並無法定代理人足
    以代表保利公司為訴訟行為。而被上訴人主張，解除契約得對公司之總經理為之
    ，實有誤會，縱得為之，亦應指未經解散之情形，保利公司既已解散，原公司總
    經理自已喪失代表公司之權，故被上訴人向解散前之總經理為解除契約之意思表
    示，自不合法。且依經濟部有關保利公司之營業所為「台北市○○○路○段三四
    六號四樓之一」，而上訴人所提之本院八十二年上更(三)字第二九七號確定判決，
    上載保利公司住址為「台北市○○○路○段三四六號」，二者路段及樓號均有不
    符，故被上訴人既未向保利公司之營業所為送達，亦未向法定代理人為送達，解
    約自不生效力。
  (六)被上訴人縱與建商保利公司解約，惟系爭土地既建有永久性建物，且經上訴人占
    有，致建商不能返還原未建築狀態之土地予被上訴人，則被上訴人僅得向建商為
    償還價額之請求，而不得向占有之第三人即上訴人請求拆屋還地交還騰空之土地
    ，亦不得本於所有權，向第三人主張權利。且民法第二百五十四條所謂解除契約
    ，所指者應指解除兩造當事人間之債權契約而言，惟本於債權契約而成立之物權
    契約，則非解約效力之所及，尤以該物權經第三人占有使用更然，今因債權出資
    興建系爭房屋後，與被上訴人土地互易，則該建商完建部分之建物，為因債權契
    約而取得物之所有權，非為解約效力所及，故被上訴人仍不得向上訴人主張任何
    權利。
  (七)被上訴人所提供之土地使用同意書，非僅於行政法上供縣市政府作為地主願於土
    地上興建永久性房屋之用，而應認地主出具土地同意書，有同意於其土地上興建
    「永久性」建物之意思，自有使「土地使用之同意權」，隨屋而不隨人移轉之意
    思，故上訴人自得主張有權占有。系爭房屋早於七十年六月間已成為獨立之地上
    定著物，嗣後遭保利公司之債權人查封，經數次拍賣，始由上訴人拍定，系爭房
    屋早已取得使用土地之權利，縱被上訴人已解除契約，效力亦不及於系爭房屋。
  (八)上訴人非無權占有，且多年來屢次向被上訴人表達願買受或承租系爭房屋基地之
    意，非惡意不給付使用土地之代價，且系爭房屋再申請使用執照時所可能遭遇之
    困難，非不能克服，被上訴人以行政建管執照之欠缺，即謂系爭房屋將被拆除，
    無損於社會資源，亦有誤解。
  (九)系爭房屋並非無經濟價值之房屋，否則執行法院何須鑑價，且上訴人早已居住多
    年，自有經濟上價值。至台北市建築師公會認定報告僅謂「修補不易」、「以現
    狀要立即使用是不可能，須再裝修後才可」云云，並無否定系爭房屋之經濟價值
    ，且上訴人經建築師指示修繕後，目前已煥然一新，並有水有電。再者興建房屋
    ，縱經廢除建築執照，僅需完建後，依建築法規定，繳納罰鍰後即能申請復照及
    申請使用執照。
三、證據：除援用第一審所提證據外，補提：土地使用權同意書影本八張、台北縣政
    府函為證。
乙、上訴人甲○○方面：
一、聲明：
  (一)原判決不利於上訴人部分廢棄。
  (二)右開廢棄部分，被上訴人在第一審之訴駁回。
二、陳述：除與原判決記載相同者，茲引用之外，補稱：
    民利街六八巷五弄九號三樓是我太太乙○○○向法院拍賣取得，而民利街六八巷
    一弄二號五樓是我向丙○○所買。民利街六一弄二號二樓部分，是我自己一個人
    居住。系爭房子是我與太太乙○○○共同之財產，我不願遷出。
三、證據：援用第一審所提證據。
丙、被上訴人方面：
一、聲明：駁回上訴。
二、陳述：除與原判決記載相同者，茲引用之外，補稱：
  (一)上訴人甲○○於原審主張已自上訴人丙○○處購得系爭房屋之五樓、二樓部分，
    查違章建築之所有權人雖將房屋出賣，授與買受人事實上處分權，但出賣人仍屬
    所有權人，被上訴人請求上訴人拆屋還地部分，丙○○並無給付不能之情形，不
    因上訴人甲○○有否取得處分權而受影響。又最高法院八十六年度台上字第二二
    七二號及八十七年度台上字第一三八號判決認為，房屋之拆除，為一種事實上之
    處分行為，是未經辦理所有權第一次登記之建物，須有事實上之處分權者，始得
    予以拆除云云，抵觸民法第七百五十七條及最高法院六十二年台上字第二四一四
    號判例，法官自不受前揭判決之拘束。故本件被上訴人即原告起訴以拍定買受系
    爭房屋所有權之丙○○、乙○○○、己○○等三人為被告，縱其已讓與系爭違章
    建築，然依法渠等既然仍是所有權人，即仍有權限得拆除系爭房屋，自是適格之
    當事人。
  (二)上訴人甲○○自承現住於系爭六八巷五弄九號三樓，且其係向其妻承借該屋云云
    ，惟乙○○○之房屋係無權占用被上訴人之土地，被上訴人請求甲○○自上開房
    屋遷出以利拆除，自屬有據。且甲○○與乙○○○為夫妻關係，應係本於占有輔
    助人之地位而占有，其稱與其妻有使用借貸關係云云，顯係虛偽。縱有借貸關係
    存在，甲○○亦僅係借用人，其權利自不能大於乙○○○，應自其所占有之房屋
    內遷出，以利拆除。
  (三)查訴外人保利公司雖經主管機關撤銷登記，在清算完結前，其人格依然存續，依
    民事訴訟法第四十條第三項規定仍有當事人能力，且其因未進行清算程序，即無
    清算人就任，何鴻鵬乃保利公司之總經理，撤銷登記後仍為該公司法定代理人，
    列其為法定代理人並無不合，且公司經理人，依公司法第八條第二項規定，於執
    行職務範圍內，亦為公司負責人，故被上訴人列何鴻鵬為前確定訴訟之法定代理
    人及送達人，自屬合法，上訴人稱解除契約之通知以其為送達人，並不合法云云
    ，並無足採。又被上訴人解除契約之意思表示，業經裁定准予公示送達，並刊登
    報紙完畢，自己合法解除被上訴人與保利公司間所簽訂之合作規劃及委託興建房
    屋協議書。並經鈞院八十二年度上更(三)字第二九一號判決確定，上訴人自不得為
    與該確定判決相反之主張，故上訴人主張被上訴人解約之通知不生送達之效力及
    上開判決無效云云，於法有違。
  (四)被上訴人所出具之土地使用同意書，僅係依建築法第三十條規定所為之行政上之
    作業手續，並非民法上之契約，是被上訴人與保利公司間之權利義務，與土地使
    用同意書無涉。何況本件建造執照已逾核定之建築期限，依建築法第五十三條規
    定執照作廢，則土地使用權同意書自不具任何效果。上訴人執被上訴人出具之土
    地使用同意書，主張有權占有，顯無理由。
  (五)「合作規劃及委託與建房屋協議書」係黃勤與保利公司所定，權利義務僅存在於
    黃勤與保利公司之間，上訴人並非繼受黃勤與保利公司間合建契約之權利義務，
    對於黃勤與保利公司間如何回復原狀無從置喙。且本院八十二年上更(三)字第二九
    七號確定判決已認定保利公司解約後應負回復原狀之義務，即應將其所建之房屋
    全部拆除，並將基地返還被上訴人，只因已屬第三人所有之房屋，保利公司無權
    拆除而已。本件上訴人自不得為與該確定判決內容相反之主張，法院亦不得為與
    該確定判決內容相抵觸之裁判，上訴人稱被上訴人回復原狀之方法，只能沒以現
    場一切設施工程云云，不足採信。
  (六)上訴人引司法院司法研究會第一期研究意見主張，系爭房屋已達獨立定著物之狀
    態，被上訴人不得請求拆除系爭房屋云云，惟司法院研究會之意見，並非法規，
    並無拘束法院之效力。且本件係依「無權占有」之法律關係請求返還所有物，並
    非行使回復原狀請求權，上訴人引如何回復原狀之研究意見，做為其非無權占有
    之理由，實屬無稽。
  (七)被上訴人與保利公司間之合建契約乃約定該公司出資興建房屋，房屋建成後，按
    比例分配將被上訴人應得之房屋移轉於被上訴人，被上訴人則將保利公司應分得
    房屋之基地，過戶與該公司，合約性質乃「互易」，雖事前即以比例分得房屋由
    雙方各指定起造人，此乃節稅使然。上訴人主張合建契約為承攬契約之一種云云
    ，與事實不符。
  (八)本件房屋與土地均未同屬於一人過，故無最高法院四十八年台上字第一四五七號
    判例之適用。況被上訴人已向保利公司主張解除契約回復原狀，即不同意保利公
    司所建之房屋使用基地，符合前開判例「如有特別情事，可解釋當事人之真意，
    限於房屋而無基地之使用，房屋之購買人仍不得使用基地。」被上訴人亦不同意
    繼受該建物之人使用基地。且合建契約即已解除，溯及訂約時失其效力，與自始
    未訂約同，上訴人以合建契約第四、五條主張被上訴人默許自保利公司繼受系爭
    房屋之權利人即上訴人於該建物存續期間，均得繼續使用系爭土地云云，毫無根
    據。本件亦無最高法院六十二年台上字第一０四五號判例之適用。
  (九)系爭房屋，因其建造執照早已逾核定之建築期限，遭台北縣政府宣告作廢，而不
    能依建築法第三十條規定補辦申領建照，亦不能接水接電，則拆除系爭房屋並不
    會使社會經濟受到損失，上訴人違法使用，反而會危害社會公共安全。又系爭建
    物亦無經濟價值，此從台北市建築師公會之鑑定報告及前確定判決八十三年一月
    十四日之勘驗筆錄可知。何況被上訴人係主張上訴人無權占有土地，所應審究者
    為上訴人是否有使用系爭土地之正當權源，至建物是否具經濟價值應非審究之列
    。
  (十)保利公司取得系爭建物之所有權係因其為系爭建物之原始起造人，並非上訴人所
    主張「因債權契約而取得物之所有權」，則上訴人主張，被上訴人解約後，僅生
    得向建商請求將建物移轉予上訴人之權利，而非得請求建商拆屋還地，回復原先
    騰空狀態之土地云云，即不成立。又本件拍賣公告上已明載：「本件建物未完工
    ，且未保存登記，坐落於他人土地，使用權源不明，應買人應自行查明。」上訴
    人亦承認只買受建物，並未買受期地，可見上訴人顯係明知而故買，自不能主張
    民法第九百五十二條善意占有人規定之適用。
三、證據：除援用第一審所提證據外，補提：中和工地現場履勘報告乙份、保利股份
    有限公司變更登記事項卡、台北地方法院民事裁定、公示送達公告、報紙為證。
丙、本院依職權調閱本院八十二年度上更(三)字第二九一號確定判決全卷、台灣板橋地
    方法院七十八年度板仁民執正字第一六九七號執行卷。
      理      由
一、查被上訴人丁○○於八十七年十二月二十九日死亡，有戶籍謄本附卷可稽（見本
    院卷第六十二至六十四頁），其繼承人丁○○、戊○○具狀聲明承受訴訟（見本
    院卷第六十、六十一頁），經核並無不合，應予准許。
二、本件被上訴人起訴主張：伊於民國六十八年十一月二十五日與訴外人保利公司訂
    立合作規劃及委託興建房屋協議書，約定由該公司提供資金在伊所有之台北縣中
    和市○○○段一０二之五０、五一、三一、三二等地號上興建集合式住宅公寓，
    詎開工後該公司僅完成房屋之基礎工程即停工，迭經催告亦未繼續施工，以致建
    造執照依法作廢。伊乃依合建及委託興建房屋協議書第八條之約定解除契約，訴
    請該公司拆屋還地回復原狀確定在案。而伊與保利公司間訴訟進行中，該公司之
    債權人聲請強制執行拍賣系爭房屋，如原判決附表所示之房屋分別由上訴人丙○
    ○、乙○○○、己○○拍得，並均經板橋地方法院發給不動產權利移轉證書，而
    取得系爭房屋之所有權，另上訴人甲○○則係現居住於該房屋內者。惟上訴人丙
    ○○、乙○○○、己○○所有之房屋既係自保利公司買受而來，而其前手保利公
    司對系爭基地已無合法占有之權源，上訴人繼受保利公司應拆除之義務，亦無合
    法之占有權源，對伊而言當屬無權占有，又上訴人甲○○主張已自上訴人丙○○
    處購得系爭房屋之六八巷一弄二號五樓，縱屬真正，然依民法第七百五十八條規
    定，非經登記，不生取得物權之效力。且此規定不因不動產為違章建築而有例外
    ，爰依民法第七百六十七條請求判命上訴人丙○○、乙○○○、己○○拆除其所
    有之房屋，返還基地，上訴人甲○○應自占用之房屋內遷出之判決。
三、上訴人丙○○、乙○○○、己○○則以：伊三人係信賴法院拍賣而合法取得所有
    權，並以被上訴人提出之台灣高等法院八十二年度上更（三）字第二九七號確定
    判決所示，保利公司所應拆除者係屬未完工之建物，其餘已確定及撤回部分及本
    件上訴人取得所有權之房屋，業經判決確定因給付不能而使保利公司勝訴，而本
    件系爭房屋早為完工建成之建物，並非該確定判決之未完成建物，被上訴人不得
    再訴請拆屋還地。且合建契約如因一方違約而竟將未完工之房屋拆除，對社會經
    濟利益損失甚大，故合建契約依其性質不得請求拆屋還地。又依被上訴人與保利
    公司簽定之合作規劃及委託興建房屋協議書，應屬承攬契約性質或承攬與買賣之
    混和契約性質，依法如承攬之工作物為建築物或其他土地上之工作物者，定作人
    即被上訴人不得解除契約。及被上訴人所引前開確定判決，對上訴人並不生主、
    客觀之既判力。並於前開確定判決中，被上訴人並未向保利公司之營業所為合法
    送達，亦未向其法定代理人為送達，解約自不生效力。再者被上訴人與保利公司
    間之合建契約縱經解除，保利公司亦僅有將現場一切設施交付被上訴人之義務而
    已，並無拆屋還地之義務。是被上訴人與保利公司既有特約，除有前開確定判決
    所示未完成建物危樓等狀態外，民法第二百五十九條第一項各款即無適用之餘地
    系爭房屋既為上訴人依法拍定取得所有權，即屬給付不能，故不得請求拆屋還地
    。又參酌系爭契約第四條、第五條之約定及最高法院四十八年台上字第一四五七
    號判例之意旨，被上訴人顯默許自保利投資股份有限公司繼受系爭房屋之權利人
    即上訴人，於系爭建物存續期間，均得繼續使用系爭土地。未者，被上訴人所提
    供之土地使用同意書，非僅於行政法上供縣市政府作為地主願於土地上興建永久
    性房屋之用，應認地主出具土地同意書，有同意於其土地上興建「永久性」建物
    之意思，自有使「土地使用之同意權」，隨屋而不隨人移轉之意思，上訴人自得
    主張有權占有。及系爭房屋並非無經濟價值之房屋等語，資為抗辯。
    上訴人甲○○則以：丙○○已將系爭六八巷一弄二號五樓之建物移轉於伊，就此
    部分被上訴人請求丙○○拆屋還地並無理由，而民利街六八巷五弄九號三樓是伊
    太太乙○○○向法院拍賣取得。民利街六一弄二號二樓部分，伊自己一個人居住
    。系爭房子是伊與太太乙○○○共同之財產，伊不願遷出。且被上訴人與保利公
    司訂立合建契約之時，即有將系爭土地交與保利公司使用之意，故伊向保利公司
    拍得系爭房屋自亦有使用系爭土地之權，並非無權占有等語，資為抗辯。
四、被上訴人丁○○、戊○○主張坐落台北縣中和市○○○段一０二之五０、五一、
    三一、三二等地號土地係被上訴人所有，且其上有如附圖所示未辦理保存登記之
    建物，分別經上訴人丙○○、乙○○○、己○○由台灣板橋地方法院八十年度板
    仁民執正字第一二一三大號、八十年度板仁民執正字第二九五０四、二九五０六
    號、八十一年度板元民執正字第二九五０四號強制執行事件中拍得系爭建物，上
    訴人甲○○則嗣自上訴人丙○○買入系爭房屋，現為占有人等事實，業據其提出
    系爭土地登記簿謄本四張（見原審卷第十二至十六頁）、不動產權利移轉證明書
    影本四件（同上卷第二一至二四頁），且為兩造所不爭執，自堪信為真實。
五、被上訴人丁○○、戊○○又主張其與訴外人保利公司間之合建契約已經解除，且
    訴請保利公司拆屋還地、回復原狀，亦經本院以八十二年度上更(三)字第二九七號
    判決確定，認保利公司應拆屋還地，對系爭基地無合法占有之權源，而保利公司
    之買受人即上訴人丙○○、乙○○○、己○○及上訴人甲○○就系爭基地亦無合
    法占有之權源，彼等自得本於民法第七百六十七條之規定，請求上訴人丙○○、
    乙○○○、己○○拆屋，而上訴人甲○○縱其買賣屬實，亦不得排除上開規定之
    適用，亦應自占有之房屋內遷出等情，上訴人等各自以前揭情詞置辯。經查：
  (一)上訴人丁○○、戊○○之被繼承人黃勤於六十八年十一月二十五日與保利公司訂
    立合建協議書，約定由保利公司提供資金在上訴人所有之系爭土地上興建系爭集
    合式住宅公寓，詎開工後保利公司僅完成房屋基礎工程即停工，迭經催告亦未繼
    續施工，以致建造執照依法作廢，乃依該合建協議書第八條之約定解除契約，並
    訴請保利公司拆屋地回復原狀乙節，業經本院於八十四年十月十四日以八十二年
    度上更(三)字第二九七號判決保利公司與保利公司間之上開合建協議，業經黃勤合
    法解除，且保利公司負有拆屋還地之義務。至該判決書理由七雖敘明：「至上訴
    人（本件上訴人丁○○、戊○○之被繼承人黃勤請求被上訴人（即保利公司）應
    將坐落．．．土地返還上訴人部分，則因該土地上之建物已為第三人拍定，經原
    法院發給權利移轉證書，上訴人請求返還該筆土地，當然包括拆除其上之房屋，
    惟該地上房屋已為第三人所有，被上訴人自無從返還此部分之土地，故上訴人此
    部分請求已屬給付不能，自不應准許」，乃因保利公司對系爭房屋無事實上之處
    分權，無從返還此部分土地及拆除其上之房屋，成為給付不能，並非黃勤解除其
    與保利公司間合建協議之效力不及於上開及本件系爭土地（黃勤係解除全部合建
    協議），僅因土地上有第三人房屋，保利公司無法回復原狀而已，從而該判決駁
    回黃勤此部分之請求，仍無影響於保利公司應負拆屋還地之義務，上訴人執此為
    其有利之論據，尚非有理。黃勤與保利公司之回復原狀訴訟，既經本院認定黃勤
    解除其與保利公司間之合建協議為有效，而判決保利司應拆除建物確定在案，此
    有上開民事判決書乙份（見原審卷第二五至三五頁）在卷可攷，並經本院取該事
    件全卷審閱無訛，則保利公司在未經有效推翻該確定判決效力前，保利公司自應
    受該確定判決之拘束，至黃勤解除上開合建協議是否合法，則為上訴人等所得爭
    執。
  (二)按強制執行法上之拍賣，核其性質，係屬買賣之一種，即拍定人為買受人，而以
    拍賣機關代替債務人立於出賣人之地位（最高法院四十九年台抗字第八三號判例
    參照），本件上訴人丙○○、乙○○○、己○○係經由法院拍賣而取得保利公司
    所有系爭房屋，為兩造所是認，而出賣人保利公司係對系爭房屋有所有權，而無
    坐落基地之所有權，上訴人丙○○、乙○○○、己○○經由法院拍賣而繼受取得
    上開房屋，當然亦僅對系爭房屋有所有權，系爭基地則付闕如。如黃勤係依解除
    契約回復原狀之法律關係，請求保利公司拆屋還地，而非基於物權之法律關係而
    為請求，不具對世效力，上訴人丙○○、乙○○○、己○○僅為受讓標的物之人
    ，並未繼受保利公司之上開訴訟標的，上開確定判決效力自不及於上開上訴人三
    人，惟因該上訴人三人既自保利公司繼受上開房屋為所有權人，保利公司已負拆
    屋還地之義務，該上訴人三人自難免此義務，而主張其房屋係有權占有。
  (三)系爭房屋於法院拍賣時，拍賣公告即明確註記「本件建物未完工，且未保存登記
    ，坐落他人土地，使用權源不明，應買人應自行查明」，此經本院調閱上開執行
    卷查明屬實，並為該上訴人三人所不爭執，則彼三人於應買前，理應自行查明系
    爭房屋坐落於他人土地是否有正當權源，竟仍執意應買，自難認彼等係基於善意
    使用系爭土地，即無善意信賴保護原則之適用。
  (四)被上訴人之被繼承人黃勤雖出具土地使用同意書，惟係因其與保利公司簽訂合建
    協議書應負之義務，且此義務僅契約當事人之保利利公司得請求黃勤履行，該上
    訴人三人並未繼受上開契約之法律關係，黃勤對該上訴人三人即不負有此義務。
    況該合建契約既經黃勤解除，黃勤已不再負有上開義務，該上訴人三人執此主張
    黃勤之繼承人即被上訴人二人仍負有同意使用系爭土地之義務，即嫌失據。
  (五)本件被上訴人二人是否有權利濫用？須就權利人因權利之行使所能取得之利益，
    與他人及國家社會因其權利之行使所受之損失，比較衡量之。查系爭土地每平方
    公尺公告現值均為四萬三千元，此有台北縣中和地政事務所出具地價證明書二紙
    （見原審卷第一七、一八頁），而上訴人丙○○、乙○○○、己○○所有系爭房
    屋占有系爭土地面積共五一二平方公尺(84+21+9+84+44+9+90+20+9+91+42+9=512
    ）計二千二百零一萬六千元（512×43,000=22,016,000），至該上訴人三人所拍
    得系爭房屋共計價八百六十六萬五千元（2,610,000+1,900,000+2,060,000+2,09
    5,000=8,665,000)，兩相比較，縱法院拍賣價較市價為低，仍高不過於土地價值
    ，則上訴人所得利益確遠小於被上訴人所受之損失，自難認被上訴人有權利濫用
    之情形。
  (六)上訴人甲○○雖主張系爭六八巷一弄二號五樓之房屋，業經上訴人丙○○移轉予
    己，並提出認證書（見原審卷第二０八、第二０九頁）、房屋權利移轉買賣契約
    書（同上卷第二０九頁背面、第二一０頁正面）為其證據方法，惟查該認證書、
    契約之承買人為許吉松，標的物為六八巷一弄二號二樓，並非上訴人甲○○，亦
    非該號五樓，且系爭房未辦理保存登記，縱有移轉亦無從登記，自難查明上訴人
    甲○○是否為買受人，況其始終未能舉證以實其說，自不足採，被上訴人二人仍
    請求上訴人丙○○就上開房屋為拆屋還地，非無理由。惟上訴人甲○○對於被上
    訴人主張其現占有系爭六十八巷五弄九號三樓（見原審卷第八六頁背面），並不
    爭執，且有其戶籍謄本乙份（同上卷第八八頁）在卷可憑，復於本院言詞辯論時
    陳稱其係本於自己之意思而為占有（見本院卷第二五七頁），足見上訴人甲○○
    對系爭六十八巷五弄九號三樓為直接占有人，無論其占有係繼受自上訴人丙○○
    或上訴人乙○○○，因上訴人丙○○、乙○○○原占有系爭土地既為無權占有，
    而負有拆屋還之義務，理由已見前述，上訴人甲○○自應負上開房屋遷出以利拆
    除之義務。
六、綜上所述，本件被上訴人主張上訴人無權占有為可採，上訴人各自所辯，均無可
    取。被上訴人本於民法第七百六十七條規定，請求上訴人返還無權占有之系爭土
    地，而所謂請求返還者如係土地，自包括拆除其地上之房屋，則其請求上訴人丙
    ○○、乙○○○、己○○拆除如附表一所示之房屋，返還如附表二、三附圖所示
    之基地，上訴人甲○○應自系爭六八巷五弄九號三樓遷出以利上開房屋所有人之
    拆除，為有理由，應予准許。原審判命上訴人等拆屋還地或自房屋遷出，並為准
    免假執行之宣告，核無不合，上訴意旨，指摘原判決不當，求予廢棄改判，為無
    理由，應予駁回。
七、兩造其餘攻擊防禦方法及未經援用之證據，均無礙於本院前述認定，無一一論述
    之必要。
八、據上論結，本件上訴為無理由，依民事訴訟法第四百六十二條、第四百四十九條
    第一項、第七十八條，判決如主文。
中      華      民      國    八十九    年    十二      月    二十九    日
                                  臺灣高等法院民事第十七庭
                                      審判長法  官  許  文  章
                                            法  官  黃  雅  惠
                                            法  官  吳  謀  焰
右正本係照原本作成。
中      華      民      國    九十      年      一      月      八      日
                                            書記官  陳  明  俐


司法院資訊處製作；財團法人民間司法改革基金會備份。
